【裁判字號】    99,上易,293
【裁判日期】    990728
【裁判案由】    家暴傷害
【裁判全文】
臺灣高等法院臺南分院刑事判決         99年度上易字第293號
上  訴  人
即  被  告  乙○○
指定辯護人  本院公設辯護人  丙○○
上列上訴人因家暴傷害案件，不服臺灣雲林地方法院99年度易字
第54號中華民國99年4月14日第一審判決（起訴案號：臺灣雲林
地方法院檢察署99年度偵字第251號），提起上訴，本院判決如
下：
    主  文
上訴駁回。
    事  實
一、乙○○與甲○○為兄弟關係，屬於家庭暴力防治法第3條第4
    款所列之家庭成員。乙○○於民國99年1月5日上午10時30分
    許，在雲林縣古坑鄉公所停車場（中山路與中華路口），因
    母親撫養義務聲請調解事宜、及乙○○告訴甲○○竊盜、遺
    棄雙方母親劉琴官司一事，與甲○○發生口角，竟基於傷害
    之犯意，持其所有之汽車拐杖鎖攻擊甲○○頭部，致甲○○
    受有頭部挫傷併頭皮撕裂傷約3公分之傷害，嗣經甲○○之
    配偶丁○○託人報警，而悉上情，並扣得乙○○所有，供犯
    本件傷害罪所用之汽車拐杖鎖1支。
二、案經甲○○訴由雲林縣警察局斗南分局報告臺灣雲林地方法
    院檢察署檢察官偵查起訴。
    理  由
壹、證據能力方面
一、按被告以外之人於偵查中向檢察官所為之陳述，除顯有不可
    信之情況者外，得為證據，刑事訴訟法第159條之1第2項定
    有明文。經查：證人甲○○、丁○○於檢察官偵查中具結後
    或具結前所為之陳述，因檢察官原則上均能遵守法律規定，
    不致違法取供，足見證人甲○○、丁○○於檢察官偵查中具
    結後或具結前所為之陳述，應無顯有不可信之情況，且證人
    甲○○、丁○○亦經本院傳喚到庭詰問，是揆諸前開規定，
    其等於偵查中向檢察官所為之陳述，自得為證據。
二、次按被告以外之人於審判外之言詞或書面陳述，除法律有規
    定者外，不得作為證據；又被告以外之人於審判外之陳述，
    雖不符合同法第159條之1至第159條之4之規定，但經當事人
    於審判程序同意作為證據，法院審酌該言詞陳述或書面陳述
    作成時之情況，認為適當者，亦得為證據。當事人、代理人
    或辯護人於法院調查證據時，知有第159條第1項不得為證據
    之情形，而未於言詞辯論終結前聲明異議者，視為有前項之
    同意，刑事訴訟法第159條第1項及第159條之5分別定有明文
    。經查，本判決下列所引用之各該被告以外之人於審判外之
    陳述（包含書面陳述），除公務員職務上製作之紀錄文書，
    並無顯不可信之情況，依刑事訴訟法第159條之4第1款規定
    ，有證據能力外，其餘屬傳聞證據部分，業經檢察官、被告
    於本院準備程序及審判期日中均明示同意此部分之證據有證
    據能力（見本院卷第49頁、69頁），且迄至言詞辯論終結前
    亦未撤回前開同意，本院審酌上開證據資料製作時之情況，
    製作當時之過程、內容、功能等情況，其取得並無違法情形
    ，具備合法可信之適當性保障，經綜合判斷，與本件犯罪待
    證事實，具有關連性，核無可信度明顯過低之情事，且認為
    以之作為證據應屬適當，爰依刑事訴訟法第159條之5規定，
    認前揭證據資料均有證據能力。
貳、認定犯罪事實所憑之證據及理由
一、訊據被告乙○○固坦承有於事實欄所載之時、地，持汽車拐
    杖鎖攻擊甲○○頭部，致甲○○受有頭部挫傷併頭皮撕裂傷
    約3公分之傷害，惟矢口否認有何傷害犯行，辯稱：係甲○○先衝過來要摔伊，又打伊一拳，伊基於自衛，出手抵抗，
    依當時情況，是在拉扯的情況造成甲○○受傷，本案應只係
    過失傷害云云。
二、經查：
(一)、如事實欄所述被告乙○○傷害告訴人甲○○之事實，有下列
    證據可憑：
(1)、證人即告訴人甲○○於偵查中證稱：「（99年1月5日你如何
    受傷？）之前我有向古坑鄉公所申請調解家母扶養事宜，當
    天我到達停車場，我二哥乙○○也到達停車場，我下車問他
    ，大家都是兄弟為何要到法院提告我，他不發一語，就到他
    後車廂拿拐杖鎖，質問我說你說什麼，並朝我頭部攻擊，我
    就受傷，我太太看到就到調委會請求報警並叫救護車處理。
    」（見偵查卷第13頁），於本院審理時亦證述：「（你看到
    被告之後，你有何態度？）他停車下來，我就問他，大家兄
    弟一場，為何要提告，我很生氣，我本身是公務人員，我不
    喜歡興訟，但被告一直要告到我沒有工作。」、「（被告拿
    拐杖鎖，是在你講完這段話之後？）是。我知道他跑到後面
    去，但我不知道他要拿拐杖鎖，之後我看到他拿拐杖鎖出來
    ，說你說什麼你說什麼，就拿拐杖鎖朝我的頭部打，我已經
    受傷，我怕他再次攻擊我，所以我用手抓住拐杖鎖，預防他
    第二次攻擊我。」、「（當天你問你哥哥說兄弟一場，為什
    麼要告你，然後發生爭執？）其實也沒有爭執，我在講話的
    時候，被告好像很不高興，因為被告告輸了，他心有不甘。
    」、「（那天被告打你，不是因為要去鄉公所調解的事情？
    ）也是為了要調解這件事情。」、「（是拐杖鎖什麼地方打
    到你？）被告是從計程車後車廂拿出來，拐杖鎖什麼地方打
    到我，我也不清楚是哪一頭，只覺得痛痛的。」等語（見本
    院卷第70頁至73頁），經核告訴人甲○○所受傷害部位及受
    傷情形，核與證人即告訴人甲○○上開證述遭被告傷害之過
    程相符，應認證人即告訴人甲○○所為之陳述，足堪採信。
(2)、證人即當時在場告訴人甲○○之配偶丁○○於偵查中證稱：
    「（乙○○說他不是故意的，有何意見？）當天在停車場，
    我先生在那邊等候，後來乙○○到，我先生就跟他說大家是
    兄弟一場，不要提告，乙○○就到後車廂拿拐杖鎖攻擊他，
    我就跑到公所去求救，之後我就看到我先生滿身都是血。」
    等語（見偵卷第13頁、14頁）。於本院審理時亦證述：「
    （案發時，你是否都站在妳先生旁邊？）是，從頭到尾我都
    有看到，看到被告揮拐杖鎖時，我就請求協助。」、「（被
    告到的時候，你先生有無說什麼？）有，他說大家都是兄弟
    ，不要相告，用說的就好。」、「（被告如何動作？）他沒
    有講話，直接車門打開，直接走到後車廂拿拐杖鎖，氣沖沖
    跟我先生說，你說什麼，你說什麼，拿拐杖鎖朝我先生的頭
    部打。當時我站在我先生的右邊，我看到情形覺得不對，我
    有看到被告拿拐杖鎖揮過來，我就一直跑，跑入調解委員會
    ，請大家報警，請他們報警後回來，我看到我先生臉部都是
    血。我一直跑的時候，我有往後看，我有看到被告拿拐杖鎖
    打我先生後，我並沒有出手幫忙，我先生一直向我喊要我趕
    快報警。」等語（見本院卷第75頁），經核證人丁○○就本
    件案發經過之事實梗概，前後所述一致，亦與前述證人甲○○之證詞亦無不合。
(3)、被告乙○○於偵查中供稱：「（今天早上在古坑鄉公所停車
    場，打你弟弟？）那是爭吵發生的事情。」、「（你拿枴杖
    鎖打人？）那是在10點半在古坑開調解委員會，10點20分我
    開車到那邊，我弟先到我車邊，我問他要做什麼，我弟就說
    父親裁培我做老師，之前我也曾告他之後不起訴，是告他向
    母親拿三十多萬元，他說我告他告不動，我認為他來者不善
    ，我就到車後找到柺杖鎖。」、「（是不是拐杖鎖打到他的
    頭？）應該是後半段打到他的頭，本來是我要保護自己，但
    後來拉拉扯扯。」、「當天我是要去調解，到了停車場，他
    們二人跟著到那邊，就講阿爸栽培我，為何將媳婦離掉等等
    之語質問我，因為我左手曾受傷，我認為對方來者不善，我
    為了自衛就到後面打開車廂就看到拐杖鎖。」等語（見偵卷
    第8頁、9頁、14頁），於本院審理時供述：「（他有無說兄
    弟一場，不要到法院告來告去？）也許是有講，但我認為不
    是重點，是我們心中有怨恨，否則不會講兩句話就打起來，
    之後他說的話讓我越想越氣，他太太說你告不贏我們，我是
    要來洗面的，我才氣起來的。」等語（見本院卷第82頁），
    應認被告與告訴人於案發當日確有言語上之嫌隙，而有傷害
    告訴人之動機。且其於警詢中亦供述：「（你於何時？何地
    ？與何人發生何事？請詳述當時情形？）我在99年1月5日上
    午約10時30分左右，寄調解書全家約定前往古坑調解委員會
    調解母親撫養權問題，我弟弟可能先到場，見我到場後停車
    在古坑鄉鄉公所停車場（古坑鄉○○路與中華路口），他就
    過來質問我，隨即與弟弟發生口角問題，發生衝突，我就到
    後車廂取拐子鎖，不知道如何攻擊到他的頭部（可能是拐子
    鎖甩出去），之後我弟弟頭部流血，我趕緊叫救護車送醫。
    」等語（見警卷第2頁），核與證人甲○○、丁○○之證詞
    大致相符，足見被告係基於傷害之犯意為之，被告所辯係因
    甲○○身體彎曲，頭向下傾斜，枴杖鎖後半節脫飛出去，伊
    只係過失傷害云云，顯係事後卸責之詞，不可採信。
(4)、此外，亦有臺大醫院雲林分院99年1月5日甲○○診斷證明書
    1紙，載明：病人於99年1月5日10時41分至急診就醫，受有
    頭部挫傷併頭皮撕裂傷約3公分之傷害（原審卷第10頁）；
    以及現場蒐證相片8張（見警卷第7頁至第10頁）及甲○○受
    傷照片2張（見偵查卷第26頁）附卷可憑，並有汽車拐杖鎖1
    支扣案可資佐證。
(二)、至被告辯稱：本件是告訴人先出手打伊一拳，伊才出於自衛
    持拐杖鎖抵抗云云。惟查：依前揭證人甲○○及丁○○所述
    ，均係被告因與告訴人有言語上口角，乃至其後車廂尋得拐
    杖鎖並持之先攻擊告訴人，且觀之告訴人當時所受傷勢程度
    及所受傷部位，可見被告顯非如其所辯單純基於對於告訴人
    現在不法之侵害所為必要排除之反擊行為，應係出於故意傷
    害之犯意而攻擊告訴人。綜上，本件並無其他證據足認告訴
    人先對被告傷害，被告為排除現在不法之侵害始為防衛行為
    ，難認被告有何正當防衛之阻卻違法事由，亦非因過失而傷
    害被害人。至被告聲請測謊、鑑定被告患有高血壓，受打擊
    時即會揮動手中器物等，核與本案上開所認定之犯罪事實並
    無關聯性，實無必要。
三、綜上所述，被告傷害之犯行，洵堪認定，本案事證明確，應
    依法論科。
參、論罪科刑之理由
一、按家庭暴力防治法所稱之「家庭暴力」者，為家庭成員間實
    施身體或精神上不法侵害之行為；而該法所稱之「家庭暴力
    罪」者，謂家庭成員間故意實施家庭暴力行為而成立其他法
    律所規定之犯罪，家庭暴力防治法第2條第1項及第2項分別
    定有明文。
二、查被告乙○○與告訴人甲○○係兄弟，屬2親等之旁系血親
    關係，為家庭暴力防治法第3條第4款所列之家庭成員，被告
    乙○○故意對家庭成員即告訴人甲○○實施家庭暴力之傷害
    行為，係犯刑法第277條第1項之傷害罪，亦屬家庭暴力防治
    法第2條所稱之家庭暴力行為而構成家庭暴力罪，惟因家庭
    暴力防治法對於家庭暴力罪並無科處刑罰規定，自應依刑法
    傷害罪論科。故核被告所為，係犯刑法第277條第1項之傷害
    罪。
肆、本院維持原判決之理由
一、原判決以被告罪證明確，因予適用刑法第277條第1項、第41
    條第1項前段、第38條第1項第2款，刑法施行法第1條之1之
    規定，並審酌被告與告訴人為兄弟關係，然《增廣賢文》有
    云：「兄弟相害，不如友生；外禦其侮，莫如兄弟。有酒有
    肉多兄弟，急難何曾見一人。一回相見一回老，能得幾時為
    兄弟。打虎還要親兄弟，出陣還要父子兵。」，因此，兄弟
    間的情誼，本應友愛及和睦，並彼此珍惜能當兄弟的緣分。
    惟被告竟不思正當途徑解決母親之扶養問題，僅因與告訴人
    一言不合，負氣持汽車拐杖鎖（經當庭勘驗結果：扣案之汽
    車拐杖鎖為兩段式，均屬鐵的材質，質地堅硬，各為40公分
    及36公分，見原審卷第43頁反面）毆打告訴人成傷，迄未獲
    得告訴人之諒解，並考量被告精神上亦是因思念母親及為兄
    弟間關係不佳所苦，有天主教耕莘醫院所出具之診斷證明書
    1紙在卷可稽（見原審卷第21頁），再參以告訴人之傷勢程
    度與受傷部位（即頭部）、兼衡被告犯罪之動機、手段、目
    的及造成危害之程度等一切情狀，量處有期徒刑4月，並諭
    知易科罰之折算之標準。並敘明扣案之汽車拐杖鎖1支，為
    被告所有，並供其傷害告訴人時所使用之物，業據被告供陳
    在卷（見原審卷第43頁反面、第44頁、本院卷第79頁），爰
    依刑法第38條第1項第2款規定，宣告沒收。
二、本院經核原判決認事用法，俱無不合，量刑亦稱妥適，被告
    上訴意旨猶否認有何傷害之犯行，而指摘原判決不當，自無
    理由，應予駁回。
據上論結，應依刑事訴訟法第368條，判決如主文。
本案經檢察官張太龍到庭執行職務。
中    華    民    國    99    年    7     月    28    日
                  刑事第四庭    審判長法  官  吳志誠
                                      法  官  羅心芳
                                      法  官  吳森豐
以上正本證明與原本無異。
不得上訴。
                                      書記官  岑  玢
中    華    民    國    99    年    7     月    28    日
附錄本案所犯法條全文：
中華民國刑法第277條（普通傷害罪）
傷害人之身體或健康者，處3年以下有期徒刑、拘役或1千元以下
罰金。
犯前項之罪因而致人於死者，處無期徒刑或7年以上有期徒刑；
致重傷者，處3年以上10年以下有期徒刑。

司法院資訊處製作；財團法人民間司法改革基金會備份。
